【裁判字號】    91,訴緝,388
【裁判日期】    921029
【裁判案由】    背信等
【裁判全文】
臺灣臺中地方法院刑事判決                        九十一年度訴緝字第三八八號
    公  訴  人  臺灣臺中地方法院檢察署檢察官
    被      告  甲○○
    選任辯護人  吳奎新律師
右列被告因背信等案件，經檢察官提起公訴（七十八年度偵字第八八三○號），本院
判決如左：
    主  文
甲○○行使變造私文書，足以生損害於他人，處有期徒刑肆月，如易科罰金，以參佰
元折算壹日。
被訴侵占部分無罪。
    事  實
一、甲○○由友人戊○○處得知辛○○、庚○○、丙○○所有如附表所示之不動產欲
    出售，遂仲介丁○○前去購買，經洽商後，丁○○與辛○○、庚○○、丙○○（
    已另為不起訴處分確定），於民國七十八年七月二十一日，訂立不動產買賣契約
    書，約定以買賣價金新台幣（下同）二千二百四十四萬元，購買如附表所示之不
    動產，丁○○並於訂約當日交付現金一百八十萬元予辛○○、庚○○、丙○○（
    連同其於同年七月十八日所給付之訂金二十萬元，共給付訂金二百萬元）。嗣因
    雙方約定應給付頭期款六百萬元之日期（即七十八年八月二十一日）即將屆至，
    而丁○○尚未尋得轉售之買主，致無法給付該筆款項，丁○○乃於七十八年八月
    二十一日將屆至前某日某時，在不詳地點，交付上開不動產買賣契約書正本予甲○○，委託甲○○南下臺中與辛○○等人洽商上開不動產買賣相關事宜，詎甲○○於八十七年八月二十六日，前往辛○○臺中住處洽商時，竟基於意圖為自己不
    法利益及變造私文書之犯意，違背丁○○委託其代為洽商之任務，擅自將上開不
    動產買賣契約書正本上買受人「丁○○」之名義，變造為「甲○○」名義後，甲○○並向辛○○主張丁○○已同意變更買受人去貸款情事，請辛○○於該不動產
    買賣契約書正本上載明「同意買受人名稱改為甲○○」，而足以生損害於丁○○
    及粘棟等賣方，辛○○遂同意其請求，並將上開不動產所有權狀交付予甲○○
    去辦理貸款事宜，嗣該貸款事宜因故未辦成，而丁○○於七十八年八月三十日尋
    獲甲○○，向其索還上開不動產買賣契約書正本，始查悉上情。
二、案經丁○○訴請臺灣臺中地方法院檢察署檢察官偵查起訴。
    理  由
壹、有罪部分：
一、訊據被告甲○○固承認告訴人丁○○有交付上開不動產買賣契約書正本予伊，及
    伊有將其上買受人名字更改為伊名義之事實，惟矢口否認有何變造私文書、背信
    犯行，辯稱：當時是因告訴人不買了，伊遂於七十八年八月四日，交付一百五十
    萬元之支票二紙予告訴人，告訴人即同意伊變更買受人名義，表示該件買賣由伊
    自行去處理，伊當時想辦貸款，遂變更買受人為自己名義，且伊既經告訴人授權
    而為，應不為罪云云。
二、經查：
  (一)右揭犯罪事實，業據告訴人於偵查中指訴其並未授權或同意被告變更買受人名義
    甚為明確，並有證人辛○○證稱：系爭不動產買賣契約書上買受人更改為「甲○○」是被告所為等語屬實，核與被告自承系爭契約上買受人名義是伊所改乙節相
    符，復有不動產買賣契約書正本附卷可稽。
  (二)次查，被告辯稱：因為要用伊名義辦貸款才變更云云，經查由告訴人所提出之案
    外人劉寧平所製作之土地建築改良物他項權利登記聲請書、土地建築改良物抵押
    權設定契約書及土地登記委託書影本，分別列債務人為甲○○，義務人及提供擔
    保人為丙○○、辛○○、庚○○，權利人則為空白（見七十八年度偵字第八八三
    ○號第一五至二四頁），足見於七十八年八月二十六日系爭不動產既尚未移轉給
    告訴人，丙○○、辛○○、庚○○仍為系爭不動產之所有權人，只要願意提供擔
    保，即得辦理抵押借款，與是否變更系爭不動產承買人名義無關，準此，被告上
    開辯詞，礙難採認。
  (三)又參諸被告所舉證人乙○○證述內容及提出支票二紙乙節，充其量僅能證明被告
    確有交付支票二紙予告訴人之事實，並無法證明其交付原因是否真如被告所供述
    內容，職是，即不足以認定告訴人確有授權或同意被告得逕於系爭契約書上更改
    買受人為自己名義。依常理，系爭不動產之買賣價金甚高，其間所涉利潤或虧損
    甚鉅，被告與告訴人就相關權益異動，必會謹慎行事，茍有同意之事實，被告於
    七十八年八月四日交付上開票據時，應會要求告訴人書立書面授權資料或於系爭
    契約書上註明同意變更買受人為被告之情事，甚至書立告訴人不予承買之證明資
    料，並同時索回系爭契約書，以利被告日後就系爭不動產之處理，惟依被告於偵
    查中所供承：「第二期款要到了，叫我趕快辦貸款，所以才將契約書交給我」等
    語（見同上述偵卷第四四頁背面、四五頁），足認被告應係於第二期款即七十八
    年八月二十一日即將屆至時，始取得系爭契約書無疑，再參酌告訴人曾指訴：其
    於七十八年八月十七日或八月二十一日交付六百萬元予被告（交錢部分尚不足採
    ，詳見後述），惟告訴人所指訴日期與被告上述供稱日期相近，且被告又遲至七
    十八年八月二十六日方前去與契約相對人辛○○商議貸款、變更買受人等情，本
    院因此認定交付系爭契約書應是臨近七十八年八月二十一日某日為之，並非早於
    七十八年八月四日而為，職是，被告何以至七十八年八月二十一日即將屆至時方
    取得無任何證明之系爭契約書？實與常理不符。況告訴人茍已收取三百萬元後，
    不再承買，同意由被告自行去處理屬實，則何以於七十八年八月三十日，告訴人
    仍向被告索還系爭契約書，而被告竟無異議，仍為交付？足認被告所辯，顯不足
    取。
  (四)再就被告於系爭買賣中究為仲介，抑為合夥人乙節，被告於偵查及本院九十一年
    七月十二日調查中，均供稱：是仲介身分，嗣於本院調查、審理時，始改稱：是
    合夥購買云云，惟此為告訴人所否認，而證人戊○○於偵查中亦證述：被告是介
    紹人，於本院調查中亦曾陳稱：被告有拿仲介費等語明確，再佐以系爭契約書中
    買受人係寫明為告訴人，並未將被告列名其上，依此，本院認定被告於本案中應
    是仲介身分。至告訴人交付系爭契約書之目的，即其委託被告之任務究竟為何，
    雖依告訴人指訴：係欲讓被告持往辛○○處作已收取六百萬元之註記云云，惟因
    本院認定告訴人並無交付六百萬元之事實（詳見後述），是顯見告訴人上述所指
    訴內容，不足採信，本院參酌證人辛○○證述：於七十八年八月二十一日並未收
    到六百萬元之情節，認定告訴人既於七十八年八月二十一日無法履約，其必畏懼
    訂金遭沒收，故委任被告前去處理者，當係有關系爭買賣如何處理之相關事宜，
    而被告既非系爭買賣契約之當事人，其依告訴人所託，前往洽商，自係為告訴人
    處理告訴人之事務無疑。
  (五)綜合上述，被告自行更改買受人名義屬實，又無其他積極證據足以證明被告有經
    告訴人授權或同意，此一變造行為自足以生損害於告訴人及粘棟等人，亦足認
    被告係意圖為自己不法利益而為，被告上開辯詞，顯係臨訟卸責之詞，均不足採
    。本件事證明確，被告犯行，堪以認定。
二、刑法第二百十六條所謂之「行使」，係物充其用之意，故行為人就所偽造或變造
    文書之內容向他方有所主張，即足當之，故本案中被告既已就變造過之買賣契約
    內容向證人辛○○為主張，自屬已有行使變造私文書之行為甚明。核被告所為，
    係犯刑法第二百十六條、第二百十條之行使變造私文書罪及同法第三百四十二條
    第一項之背信罪。其變造私文書後，復持以行使，變造私文書之低度行為應為行
    使之高度行為所吸收，不另論罪。又按刑法第五十五條所謂之牽連犯，必須二個
    以上之行為有方法與結果之關係者，始足構成，亦即必須以犯一罪之方法行為犯
    他罪，或以犯一罪之結果行為犯他罪，方有牽連關係之可言（最高法院九十一年
    臺上字第二三九九號判決參照）；按刑法上所謂法條競合，係指一行為侵害一法
    益而符合數法條所定犯罪構成要件，觸犯數罪名，因該數罪名所保護者為同一法
    益，禁止為雙重評價，故僅能適用一法條論罪，而排除其他法條之適用；其本質
    乃單純一罪之擇一適用競合之法條。所謂想像競合犯，則指一行為侵害數法益，
    符合相同或不同之數法條所定犯罪構成要件，應為雙重之評價，論以相同或不同
    之數罪名，但立法上基於刑罰衡平原理，規定為僅應從一重罪處斷；其本質實為
    犯罪之競合（最高法院八十八年臺非字第二一號判決參照）。故被告以一行使變
    造私文書之行為，同時符合刑法背信罪之構成要件，且侵害數法益，是行使變造
    私文書與背信罪二罪間，應係一行為觸犯數罪之想像競合關係，應從一重之行使
    變造私文書罪處斷。公訴人就上開行使變造私文書犯行，雖未論及，惟此犯行與
    起訴之變造私文書犯行間，具實質上一罪關係，應為起訴效力所及，本院自得加
    以審理。爰審酌被告犯罪之動機、手段、為圖私利，造成他人之損害及犯後態度
    等一切情狀，量處如主文所示之刑，並諭知易科罰金之折算標準，以資懲儆。又
    查被告行為後，刑法第四十一條業已於九十年一月十日修正公布，同年月十二日
    生效，修正後刑法第四十一條第一項前段規定「犯最重本刑為五年以下有期徒刑
    以下之刑之罪，而受六個月以下有期徒刑或拘役之宣告，因身體、教育、職業、
    家庭之關係或其他正當理由，執行顯有困難者，得以一元以上三元以下折算一日
    ，易科罰金。」，與修正前刑法第四十一條規定「犯最重本刑為三年以下有期徒
    刑以下之刑之罪，受六個月以下有期徒刑或拘役之宣告，因身體、教育、職業、
    家庭之關係，執行顯有困難者，得以一元以上三元以下折算一日，易科罰金。」
    不同。比較新舊法結果，以新法較有利於行為人，故依刑法第二條第一項前段規
    定，本件被告所犯上開犯行，自應適用裁判時之法律即修正後刑法第四十一條第
    一項前段之規定，併予諭知易科罰金之折算標準，附此敘明。另查被告之犯罪時
    間雖係在七十九年十月三十一日之前，然被告於審理中逃匿，經本院於七十九年
    十一月十六日發布通緝，迄至九十一年七月十一日甫為警查獲，核屬中華民國八
    十年罪犯減刑條例第六條規定之情形，是不得依中華民國八十年罪犯減刑條例減
    刑，併此敘明。至被告所變造之系爭買賣契約書，事後已歸還告訴人，非屬被告
    所有，且非屬違禁物，自不予以沒收。
貳、無罪部分：
一、公訴意旨另以：被告甲○○於七十八年八月二十一日，收受告訴人丁○○所交付
    之現金六百萬元及上述不動產買賣契約書，竟意圖為自己不法之所有，將該六百
    萬元侵占入己，未交付予辛○○，因認被告涉有刑法第三百三十五條第一項侵占
    罪嫌。
二、按犯罪事實應依證據認定之，無證據不得認定犯罪事實，刑事訴訟法第一百五十
    四條第二項定有明文。又告訴人之告訴，係以使被告受刑事訴追為目的，是其陳
    述是否與事實相符，仍應調查其他證據以資審認，必被害人所述被害情形無瑕疵
    可指，且就其他方面調查又與事實相符，其供述始足據為判決之基礎（最高法院
    二十九年上字第三一○五號、四十年臺上字第八六號、五十二年臺上字第一三○○號、三十二年上字第六五七號判例參照）。且認定犯罪事實，所憑之證據，雖
    不以直接證據為限，間接證據亦包括在內，然無論直接或間接證據，其為訴訟上
    之證明，須於通常一般之人均不致於有所懷疑，而得確信其為真實之程度者，始
    得據之為有罪之認定，最高法院七十六年臺上字第四九八六號亦著有判例可資參
    照。
三、訊據被告堅決否認有右揭犯行，並辯稱：告訴人並未交付六百萬元予伊，自無侵
    占之行為可言，應不為罪等語。經查：公訴人認被告有上揭犯行，係以告訴人之
    指訴、證人己○○之證詞及被告所開立之六百萬元本票一紙及活期存款帳卡影本
    一份為論據。惟：
  (一)告訴人就交付系爭六百萬元之時間，先是指訴：七十八年八月十七日交付，後又
    改稱：七十八年八月二十一日交付，衡諸常情，六百萬元乃一鉅大金額，依告訴
    人自承又係給付現金，則茍有交付事實，告訴人對何時交付乙節，當記憶深刻，
    而告訴人竟對交付時間，先後供述不一，已非無疑。
  (二)證人己○○於偵查中具結證稱：只看到錢，未見到交錢等語甚明，且渠對所見到
    與告訴人商議事情之人究是否被告，亦未確實指明，渠稱聽到九百萬元之事情云
    云，亦難認定即係本案之糾紛（見同上述偵卷第八七頁），職是，自不足作為告
    訴人確有交付系爭六百萬元之認定。另告訴人所指之另一在場證人王冀閩屢經本
    院傳喚，卻未到庭，自無法據為不利被告之認定。
  (三)又被告雖承認有開立上開六百萬元本票予告訴人之事實，惟被告既否認有上開交
    付六百萬元之情事，而交付票據之原因眾多，尚難遽論被告係因收受六百萬元現
    金，才交付上開票據，灼然甚明。況依告訴人所指訴交錢時間，既係在七十八年
    七月十八日或七月二十一日，而交付票據時間，依告訴人所稱係在七十八年八月
    三十一日，則此顯不合常理，蓋如前所述，六百萬元為一鉅大金額，告訴人自不
    可能於交付系爭六百萬元予被告時，竟不當場要求被告書立任何收款憑證，而遲
    至多日後，始要求被告開立本票作為收款憑證。準此，尚難以系爭本票即推認有
    交付現金之事實。
  (四)復查，告訴人所提之活期存款帳卡影本，所有權人為國銓企業有限公司，並非告
    訴人名義，尚難認其中之提款係告訴人所為，且縱認係告訴人所為之提款，亦無
    從認定該筆提款確係交付予被告，其理至明，亦不足作為不利於被告之認定。
  (五)再參諸告訴人若有交付六百萬元予被告之事實，則告訴人理當會積極告知證人辛○○，並且於交錢後密切關注被告去辦理交錢之結果，惟告訴人卻捨此不為，甚
    至於七十八年八月三十一日尋獲被告後，亦未積極追問系爭六百萬元之下落，僅
    要求被告開立本票為憑，此亦殊難想像，足徵告訴人指訴有交付六百萬元云云，
    尚不足採。
  (六)綜上所述，既無證據足資證明被告確有收受系爭六百萬元之情，則被告自不構成
    侵占犯行，已無疑義。既不能證明被告犯罪，依前開說明，自應為被告無罪之諭
    知。
據上論斷，應依刑事訴訟法第二百九十九條第一項前段、第三百零一條第一項，刑法
第二條第一項前段、第二百十六條、第二百十條、第三百四十二條第一項、第五十五
條、第四十一條第一項前段（修正後），罰金罰鍰提高標準條例第一條前段、第二條
，判決如主文。
中     華     民     國     九 十 二    年    十     月    二 十 九     日
                            臺灣臺中地方法院刑事第十一庭
                                審判長法  官  陳  卿  和
                                      法  官  林  三  元
                                      法  官  蔡  美  華
右正本證明與原本無異。
如不服本判決，應於判決送達後十日內向本院提出上訴狀，上訴於臺灣高等法院臺中
分院( 須附繕本 )。
                                      書記官
中     華     民     國     九 十 二    年    十     月     三 十      日
附表
┌──────┬──────────────┬───────┬─────┐
│土地標示    │地號                        │面積          │所有人    │
├──────┼──────────────┼───────┼─────┤
│一          │臺中市○區○○○段一一六之一│建○．○○六  │丙○○全部│
│            │二九                        │七公頃        │
├──────┼──────────────┼───────┼─────┤
│二          │臺中市○區○○○段一一六之九│建○．○一五八│丙○○全部│
│            │○                          │公頃          │          │
├──────┼──────────────┼───────┼─────┤
│建物標示    │建號                        │面積          │所有人    │
├──────┼──────────────┼───────┼─────┤
│一          │二○五三，臺中市○區○○路一│一樓三二．五三│丙○○全部│
│            │六二巷二四號二層樓房        │平方公尺；二樓│          │
│      │                            │五○．七三平方│          │
│            │                            │公尺；停仔腳一│          │
│            │                            │五．九三平方公│          │
│            │                            │尺，合計九九．│          │
│            │                            │一九平方公尺  │          │
├──────┼──────────────┼───────┼─────┤
│二          │一一九五，臺中市○區○○街一│平房一四一．六│粘致禛全部│
│            │二三號                      │二平方公尺    │          │
├──────┼──────────────┼───────┼─────┤
│三          │一一九六，臺中市○區○○街一│二層樓房七一．│辛○○全部│
│            │二三號                      │六六平方公尺  │          │
├──────┼──────────────┼───────┼─────┤
│四          │一一九四，臺中市○區○○街一│三層樓房七一．│辛○○全部│
│            │二三號│六六平方公尺  │          │
├──────┼──────────────┼───────┼─────┤
│五          │一一九二，臺中市○區○○街一│二層樓房七四．│辛○○全部│
│            │二一號                      │○六平方公尺  │          │
├──────┼──────────────┼───────┼─────┤
│六          │一一九三，臺中市○區○○街一│三層樓房七四．│辛○○全部│
│            │二一號                      │○六平方公尺  │          │
└──────┴──────────────┴───────┴─────┘
附錄論罪科刑法條
中華民國刑法第二百一十條
 (偽造變造私文書罪)
偽造、變造私文書，足以生損害於公眾或他人者，處五年以下有期徒刑。
中華民國刑法第二百一十六條
 (行使偽造變造或登載不實之文書罪)
行使第二百十條至第二百十五條之文書者，依偽造、變造文書或登載不實事項或使登
載不實事項之規定處斷。
中華民國刑法第三百四十二條(背信罪)
為他人處理事務，意圖為自己或第三人不法之利益，或損害本人之利益，而為違背其
任務之行為，致生損害於本人之財產或其他利益者，處五年以下有期徒刑、拘役或科
或併科一千元以下罰金。
前項之未遂犯罰之。


司法院資訊處製作；財團法人民間司法改革基金會備份。
